【裁判字號】    95,訴,2099
【裁判日期】    951031
【裁判案由】    偽造文書等
【裁判全文】
臺灣臺中地方法院刑事判決              95年度訴字第2099號
公  訴  人  臺灣臺中地方法院檢察署檢察官
被      告  甲○○
上列被告因偽造文書等案件，經檢察官提起公訴（95年度偵字第
8383號），被告於準備程序中就被訴事實為有罪之陳述，受命法
官於聽取當事人之意見後，本院合議庭裁定改由受命法官獨任以
簡式審判程序審理，判決如下：
    主    文
甲○○連續行使偽造私文書，足以生損害於他人，處有期徒刑參
月，如易科罰金，以銀元參佰元即新臺幣玖佰元折算壹日，緩刑
貳年。
    犯罪事實
一、甲○○為丁○○（另經檢察官為不起訴處分）之夫，丁○○
    與乙○○、丙○○、戊○○、己○○為姊妹，渠等之父劉阿
    煌於民國九十二年八月十四日死亡，其法定繼承人有配偶劉
    陳彩雲（已於九十三年八月一日死亡）、女兒乙○○、己○○、丁○○、丙○○、戊○○等人。詎甲○○明知劉阿煌之
    遺產應由劉陳彩雲等人共同繼承，銀行存款自亦應以全體繼
    承人名義具領，其且未經劉阿煌生前及全體繼承人授權、同
    意，竟以辦理劉阿煌喪葬事宜需用為由，基於行使偽造私文
    書之概括犯意，持劉陳彩雲所交付之劉阿煌印章、存摺，先
    後於九十二年八月二十五日、二十七日及二十九日，前往豐
    原市信用合作社，分別在取款憑條上盜蓋「劉阿煌」之印文
    各一枚，而連續偽造用以表示劉阿煌本人向豐原市信用合作
    社提領新臺幣（下同）一萬元、五十萬元及五十萬元意思之
    私文書各一張(計三張)後，旋即分別持以行使交付不知情之
    行員行使，使承辦之行員分別如數交付上開提領款項與甲○○，均足生損害於戊○○、己○○等上揭繼承人及豐原市信
    用合作社對於存款管理之正確性（親屬間詐欺部分業據告訴
    人戊○○及己○○於審理中撤回告訴）。其間，甲○○且於
    同年八月二十七日，持上開「劉阿煌」印章前往萬通商業銀
    行豐原分行，在存摺存款提款單上盜蓋「劉阿煌」之印文一
    枚，偽造用以表示劉阿煌本人向萬通商業銀行提領十五萬九
    千元意思之私文書一張，並持以行使交付不知情之行員行使
    ，使承辦之行員如數交付所提領款項予甲○○，足生損害於
    戊○○、己○○等上揭繼承人及萬通商業銀行對於存款管理
    之正確性（親屬間詐欺部分業據告訴人戊○○及己○○於審
    理中撤回告訴）。
二、案經己○○、戊○○訴由臺灣臺中地方法院檢察署檢察官偵
    查起訴。
    理  由
一、上揭犯罪事實，業據告甲○○於偵審中坦承不諱，核與證人
    即告訴人己○○、戊○○於偵審中證述情節相符，並有三信
    商業銀行股份有限公司九十五年四月二十八日三信銀管字
    第九五○一二○二號函檢附之取款憑條影本三張及中國信託
    商業銀行九十五年五月二日中信銀集作字第九五八一三二二
    ○三九五八號函檢附之提款單影本一張在卷可稽（以上見偵
    卷第五七頁至五九頁及六一頁），足認被告自白與事實相符
    ，堪可採信。又被告偽造劉阿煌取款條持以提領劉阿煌上揭
    帳戶內存款，固如前述，惟劉阿煌之法人格已於死亡時消滅
    ，難認被告上揭行使偽造私文書犯行，足以生損害於劉阿煌
    ，檢察官誤認被告前揭犯行，足以生損害於劉阿煌本人，及
    漏認足以生損害於戊○○及己○○等繼承人，均有未合，附
    此敘明。綜上所述，本件事證明確，被告犯行堪以認定。
二、按銀行為便利存款人取款而印好任人索取填寫之取款憑條，
    非可流通市面得以自由轉讓，係屬私文書之一種。又盜用印
    章與盜用印文為不同之犯罪態樣，盜取他人之印章持以蓋用
    ，當然產生該印章之印文，祇成立盜用印章罪，不應再論以
    盜用印文罪。是核被告甲○○所為，係犯刑法第二百十六條
    、第二百十條之行使偽造私文書罪。被告盜用「劉阿煌」印
    章之行為，為偽造私文書之階段行為，而偽造私文書之低度
    行為，復為行使之高度行為所吸收，均不另論罪。被告先後
    四次行使偽造私文書犯行，時間緊接，手法相同，觸犯構成
    要件相同之罪名，顯係基於概括犯意反覆為之，為連續犯，
    應依修正前刑法第五十六條規定論以一罪 (有關新舊法比較
    適用部分詳後述)，並加重其刑。爰審酌被告前無犯罪紀錄
    ，有臺灣高等法院被告前案紀錄表一份在卷可按，素行尚佳
    、被告犯罪之動機、目的、手段、所生危害，犯罪後坦承犯
    行，並已與告訴人等達成和解，有本院調解程序筆錄一份在
    卷可稽，被告與告訴人等為二親等旁系姻親，告訴人等於審
    理中均當庭表明要撤回本件告訴等一切情狀，量處如主文所
    示之刑，並依修正前刑法第四十一條第一項前段、修正前罰
    金罰鍰提高標準條例第二條、現行法規所定貨幣單位折算新
    臺幣條例第二條之規定，諭知易科罰金之折算標準 (有關新
    舊法比較適用部分詳後述)。查，被告係持真正之「劉阿煌
    」印章為前揭行使偽造私文書犯行，業據被告供明在卷，並
    經證人乙○○於偵查中證述屬實（見偵卷第十七頁），是上
    開「劉阿煌」印文，係屬盜用印章所產生之印文，並非偽造
    之印文，爰均不為沒收之諭知，檢察官誤認上開「劉阿煌」
    印文係被告所偽造，並請求宣告沒收，既有未合，尚難准許
    ，附此指明。末查，被告前未曾受有期徒刑以上刑之宣告，
    有被告之前案紀錄表在卷可據，犯後頗具悔意，且與告訴人
    等已達成和解，告訴人等亦表示不再追究，經此罪刑宣告教
    訓，已足資警惕，應無再犯之虞，本院綜核各情，認前開刑
    之宣告以暫不執行為適當，爰並依修正後刑法第七十四條第
    一項第一款規定 (有關新舊法之適用理由詳後述)，諭知緩
    刑二年，以啟自新。
三、查，被告行為後，刑法第二條、第五十六條、第四十一條、
    第七十四條，均於九十四年二月二日修正公布，並自九十五
    年七月一日起施行，且 (一)修正後刑法第二條第一項規定
    ，已將新舊法律適用之「從新從輕」原則，改採「從舊從輕
    」原則，而此規定僅係規範行為後法律變更所生新舊法律比
    較適用之準據法，並非實體刑罰法律，自不生行為後法律變
    更之比較適用之問題，應逕行適用新法第二條第一項之規定
    ，為「從舊從輕」之比較。(二)被告行為後，刑法第五十六
    條「連續數行為而犯同一之罪名者，以一罪論。但得加重其
    刑至二分之一」之規定，業經總統於九十四年二月二日公布
    廢除，自九十五年七月一日施行，亦即刑法第五十六條廢除
    後，該條原規定之數行為而犯同一之罪名者，除有接續犯之
    情形外，應按數罪併罰之原則論處，依修正施行後刑法第二
    條第一項「行為後法律有變更者，適用行為時之法律。但行
    為後之法律有利於行為人者，適用最有利於行為人之法律」
    之規定，比較廢除前後刑法第五十六條之規定，廢除後之規
    定，並未較有利於被告，故本件應適用被告行為時即廢除前
    刑法第五十六條之規定予以論處。(三)被告行為後，罰金罰
    鍰提高標準條例第二條業已刪除，而刑法第四十一條第一項
    前段關於易科罰金之折算標準已由舊法之銀元一百元、二百
    元、三百元修正為新臺幣（下同）一千元、二千元、三千元
    ，因屬科刑規範事項之變更，其折算標準為裁判時所應諭知
    ，自有就新舊法規定比較之必要，經比較新舊法結果，以被
    告行為時之舊法較為有利於被告，是依修正後刑法第二條第
    一項前段之規定，本件應適用被告行為時之舊法即依修正前
    刑法第四十一條第一項前段、修正前罰金罰鍰提高標準條例
    第二條、現行法規所定貨幣單位折算新臺幣條例第二條之規
    定，諭知以銀元三百元即新臺幣九百元折算一日為易科罰金
    之折算標準。(五)犯罪在新法施行前，新法施行後，緩刑之
    宣告，應適用新法第七十四條之規定 (最高法院九十五年第
    八次刑事庭會議決議意旨參照)。
四、公訴意旨另略以：被告甲○○前開行使偽造取款憑條交付不
    知情之銀行經辦人員，因而領得前揭金額之行為，除犯行使
    偽造私文書罪外，另犯詐欺財罪嫌云云，然查：
(一)按於直系血親、配偶或同財共居親屬之間，犯本章之罪（刑
    法第二十九章竊盜罪）者，得免除其刑。前項親屬或其他五
    親等內血親或三親等內姻親之間，犯本章之罪者，須告訴乃
    論。第三百二十三條及第三百二十四條之規定，於前六條之
    罪準用之。刑法第三百二十四條、第三百四十三條定有明文
    。次按告訴乃論之罪，告訴人於第一審辯論終結前得撤回其
    告訴，又告訴經撤回者，應諭知不受理之判決，刑事訴訟法
    第二百三十八條第一項、第三百零三條第三款，分別定有明
    文。復按刑法第三百四十三條親屬間詐欺罪，親屬關係之認
    定，應以行為人與被害人間之法律關係為斷，本罪之被害人
    包括被施用詐術者及財產或利益受損害者，在被施用詐術與
    財產或利益受損害者同屬一人時，即指被詐欺而交付財產或
    利益之人；在被施用詐術者與財產或利益受損害者非同屬一
    人時，因本罪所保護之法益為財產法益，應以財產或利益直
    接受損害者與行為人間之關係為斷。即詐欺罪，係以不法方
    法詐得財物或利益，故如訴訟詐欺，行為人雖以法院為其對
    象，但法院並未因之受害，該罪之被害人為財產或利益因而
    受損害之人，故此等受損害之人如與行為人具有親屬關係，
    即有親屬間詐欺罪規定之適用（最高法院九十二年度臺上字
    第五六六五號判決意旨參照）。準此，因被告上揭以真正印
    章盜領劉阿煌存款之行為，致「財產或利益」因而受損害之
    人應為劉阿煌之全體繼承人，金融機構甚或稅捐機關應非本
    案「詐欺罪」之被害人（臺灣高等法院九十五年度上訴字第
    四一九號、八十九年上訴字第五五七號判決意旨參照）。
(二)被告與告訴人戊○○、己○○間，均屬二親等旁系姻親，業
    如前述，茲據告訴人戊○○、己○○於審理中當庭撤回本件
    告訴，有本院審理筆錄在卷可按，且因公訴人認被告此部份
    詐欺取財犯嫌，與上開論罪科刑之行使偽造私文書罪部分，
    具有牽連犯之裁判上一罪關係，爰不另為不受理之諭知，併
    此敘明。
據上論斷，應依刑事訴訟法第二百七十三條之一第一項、第二百
九十九條第一項前段，刑法第二條第一項、修正前刑法第五十六
條，刑法第二百十六條、第二百十條、修正前刑法第四十一條第
一項前段、刑法第七十四條第一項第一款，修正前罰金罰鍰提高
標準條例第二條，現行法規所定貨幣單位折算新臺幣條例第二條
，判決如主文。
中    華    民    國    95    年    10    月    31    日
                    臺灣臺中地方法院刑事第十庭
                              法  官  江奇峰
上正本證明與原本無異。
如不服本判決，應於送達後十日內向本院提出上訴狀（須附繕本
），上訴於臺灣高等法院臺中分院。
                              書記官  陳美年
中    華    民    國    95    年    10    月    31    日
附錄論罪科刑法條：
刑法第二百十條：
偽造、變造私文書，足以生損害於公眾或他人者，處五年以下有
期徒刑。
刑法第二百十六條：
行使第二百十條至第二百十五條之文書者，依偽造、變造文書或
登載不實事項或使登載不實事項之規定處斷。


司法院資訊處製作；財團法人民間司法改革基金會備份。
